---
title: |
  <div style="text-align: center;"><strong>Análisis de Datos Geográficos y Espaciales</strong></div>
subtitle: |
  <div style="text-align: center;"><strong>Temperatura adecuada para el cultivo de caña</strong></div>
author: |
  <div style="text-align: center;"><strong>Juan David Raigoso Espinosa</strong></div>
date: |
  <div style="text-align: center;"><strong>2024-05-03</strong></div>
output:
  html_document:
    theme: united
    toc: yes
    toc_float:
      collapsed: yes
---
::: text-justify

# 1. Promedio de Temperatura y precipitaciones a nivel global.

A continuación, se detalla por cada uno de los meses del año la temperatura promedio y las precipitaciones a nivel global.

## Temperatura promedio mensual.

```{r,echo=FALSE, message=FALSE}
library(raster)
library(tidyverse)
library(sp)
library(sf)
library(rasterVis)
library(terra)
library(leaflet)
```


```{r,echo=FALSE}
directorio <- "C:/Users/juanr/OneDrive - PUJ Cali/U Javeriana/Segundo Semestre/Anál. de Infor. Geogr. y Espa/Módulo N°1/Unidad N°2/Promedio_Temp"
archivos_tif <- list.files(directorio, pattern = "_\\d{2}\\.tif$", full.names = TRUE)
mapas_temp <- lapply(archivos_tif, raster)
# Dividir la lista de mapas en grupos de 4x3
mapas_por_pagina <- split(mapas_temp, ceiling(seq_along(mapas_temp)/12))
```

Con relación a la temperatura promedio se encuentra que los países que se encuentran sobre la línea del ecuador son los países con mayor temperatura registrada alcanzando temperatura promedio en algunos países de 39.5 °C . En los meses de Junio a Octubre son los mese más calurosos.

```{r,echo=FALSE}
meses <- c("Enero", "Febrero", "Marzo", "Abril", "Mayo", "Junio", "Julio", "Agosto", "Septiembre", "Octubre", "Noviembre", "Diciembre")

multiplot_with_red_scale <- function(mapas_temperatura, cols = 4) {
  par(mfrow = c(6, 2), mar = c(3, 3, 2, 1))
  for (i in seq_along(mapas_temperatura)) {
    # Definir la paleta de colores rojos
    col <- colorRampPalette(c("#F7FBFF", "#67000D"))(100)  # Desde un rojo claro a un rojo intenso
    plot(mapas_temperatura[[i]], main = paste("Temperatura promedio", meses[i]), col = col, cex.main = 4)
  }
}

```

```{r,, echo=FALSE,fig.width=30, fig.height=35}
for (mapas in mapas_por_pagina) {
  multiplot_with_red_scale(mapas)
}
```

## Precipitaciones global mensual.

Por otro lado, en relación con las precipitaciones mensuales vemos que también los países que se encuentra sobre la línea del ecuador o cerca de ella son lo que mayores precipitaciones presentan al año, lo meses con mayores precipitaciones son de Junio a Octubre.

```{r, echo=FALSE,message=FALSE, warning=FALSE}
directorio_precipi <- "C:/Users/juanr/OneDrive - PUJ Cali/U Javeriana/Segundo Semestre/Anál. de Infor. Geogr. y Espa/Módulo N°1/Unidad N°2/Precipitación"
archivos_tif_pre <- list.files(directorio_precipi, pattern = "\\.tif$", full.names = TRUE)
mapas_pre <- lapply(archivos_tif_pre, raster)
# Dividir la lista de mapas en grupos de 4x3
mapas_por_pagina_pre <- split(mapas_pre, ceiling(seq_along(mapas_pre)/12))
```

```{r, echo=FALSE}
multiplot_with_blue_scale <- function(mapas_precipitaciones, cols = 4) {
  par(mfrow = c(6, 2), mar = c(3, 3, 2, 1))
  for (i in seq_along(mapas_precipitaciones)) {
    # Definir la paleta de colores azul
    col <- colorRampPalette(c("#d1ecf1", "#0096c7"))(100)
    plot(mapas_precipitaciones[[i]], main = paste("Precipitación promedio", meses[i]), col = col, cex.main = 3)
  }
}
```

```{r,echo=FALSE, fig.width=30, fig.height=35}
for (mapas_precipitaciones in mapas_por_pagina_pre) {
  multiplot_with_blue_scale(mapas_precipitaciones)
}
```

# 2. Paises con nivel óptimo para la siembra de la caña de azucar.

Recordemos que los rangos óptimos son:

  - Temperatura media: 22.5° y 28° Grados centígrados.

  - Precipitación mensual: 125 y 290 mm.

## Paises que cumplen con el criterio de temperatura media óptima.

Al realizar el filtro de que países cumplen con la temperatura promedio anual encontramos que entre ellos esta Guyana, Gabón y República Centroafricana, entre otros.

```{r,echo=FALSE,message=FALSE, warning=FALSE}

# Ruta al archivo shapefile
ruta_shapefile <- "C:/Users/juanr/OneDrive - PUJ Cali/U Javeriana/Segundo Semestre/Anál. de Infor. Geogr. y Espa/Módulo N°1/Unidad N°2/Paises_Mundo/Paises_Mundo.shp"

# Cargar el shapefile
paises_sf <- st_read(dsn = ruta_shapefile)
# Obtener la lista de archivos TIFF en el directorio
archivos_tif_terra <- list.files(directorio, pattern = "_\\d{2}\\.tif$", full.names = TRUE)
# Crear una lista para almacenar las máscaras de cada mes
mascaras_meses <- list()
# Iterar sobre los archivos TIFF de cada mes
for (archivo_tif in archivos_tif_terra) {
  # Cargar el archivo TIFF correspondiente al mes
  r <- rast(archivo_tif)
  
  # Calcular el promedio de temperatura dentro del rango de interés
  promedio_temperatura <- mean(r[r >= 22.5 & r <= 28], na.rm = TRUE)
  
  # Crear una máscara que identifique los píxeles con temperatura dentro de +/- 2.5°C del promedio
  mascara <- r >= promedio_temperatura - 2.5 & r <= promedio_temperatura + 2.5
  
  # Agregar la máscara a la lista de máscaras de meses
  mascaras_meses[[length(mascaras_meses) + 1]] <- mascara
}

mascara_final <- Reduce("+", mascaras_meses)
```


```{r,echo=FALSE, fig.width=15, fig.height=10}
# Definir los colores pastel para los países dentro y fuera del rango
colores_pastel <- c("#ffffff", "#d0200f")  

# Graficar el mapa con colores pastel
plot(mascara_final, col = colores_pastel)
title(main = "MAPA DE TEMPERATURA PROMEDIO ÓPTIMA")
title(xlab = "Longitud")
title(ylab = "Latitud")

# Agregar la capa de los países sobre el mapa rasterizado
plot(st_geometry(paises_sf), add = TRUE, border = "black")

# Especificar las coordenadas para la leyenda
x_legend <- 100 # Esquina inferior derecha
y_legend <- -60 # Esquina inferior derecha

# Agregar la leyenda al mapa
legend(x = x_legend, y = y_legend, legend = c("Temperatura fuera del rango", "Temperatura dentro del rango"),
       fill = colores_pastel, title = "Clasificación", cex = 0.8)

# Definir los nombres de los países seleccionados y sus coordenadas en grados decimales
nombres_paises <- c("Gabón", "Guyana", "República Centroafricana")
coordenadas_paises <- c(-0.8037, 11.6094, 4.8604, -58.9302, 6.6111, 20.9394)   


# Definir la distancia para colocar el texto
distancia <- 2

# Agregar los nombres de los países al mapa como etiquetas
text(coordenadas_paises[c(2, 4, 6)], coordenadas_paises[c(1, 3, 5)] + distancia, nombres_paises, col = "black", cex = 1.5, font = 2)

# Agregar un punto para señalar la ubicación de cada país
points(coordenadas_paises[c(2, 4, 6)], coordenadas_paises[c(1, 3, 5)], pch = 20, col = "black", cex = 1.5)
```

## Paises que cumplen con el criterio de precipitación óptima.

Por el lado de los países que cumplen el criterio de precipitación optima tenemos que Colombia, República democrática del Congo e Indonesia son algunos países que cumplen ese criterio.

```{r,echo=FALSE}
directorio_precipi <- "C:/Users/juanr/OneDrive - PUJ Cali/U Javeriana/Segundo Semestre/Anál. de Infor. Geogr. y Espa/Módulo N°1/Unidad N°2/Precipitación"
archivos_tif <- list.files(directorio_precipi, pattern = "_\\d{2}\\.tif$", full.names = TRUE)
rasters <- lapply(archivos_tif, raster)
promedio_mensual <- mean(stack(rasters), na.rm = TRUE)
```


```{r,echo=FALSE,message=FALSE, warning=FALSE}
# Cargar el raster del promedio mensual
promedio_mensual_raster <- promedio_mensual

# Definir los límites para la reclassificación
limits <- c(0, 124, NA, 125, 290, 1, 291, Inf, NA)

# Reclassificar el raster
promedio_mensual_reclass <- raster::reclassify(promedio_mensual_raster, limits)

# Crear una máscara basada en los valores reclassificados
mask <- promedio_mensual_reclass == 1

# Aplicar la máscara al raster original
promedio_mensual_filtered <- raster::mask(promedio_mensual_raster, mask)

```


```{r,echo=FALSE, fig.width=15, fig.height=10}
# Definir los colores pastel para los países dentro y fuera del rango
colores_pastel <- c("#80b9f4", "#2272d2")  

# Graficar el mapa de precipitación filtrado con colores pastel
plot(promedio_mensual_filtered, col = colores_pastel)
title(main = "MAPA DE PRECIPITACIÓN ÓPTIMA")
title(xlab = "Longitud")
title(ylab = "Latitud")

# Especificar las coordenadas para la leyenda
x_legend <- 100 # Esquina inferior derecha
y_legend <- -60 # Esquina inferior derecha

# Agregar la leyenda al mapa
legend(x = x_legend, y = y_legend, legend = c("Precipitación fuera del rango", "Precipitación dentro del rango"),
       fill = colores_pastel, title = "Clasificación", cex = 0.8)

# Agregar la capa de los países sobre el mapa de precipitación
plot(st_geometry(paises_sf), add = TRUE, border = "black")

# Definir las coordenadas de los países y sus etiquetas
coordenadas_paises <- c(4.57086,-74.297333, -0.789275,	113.921327, -0.228021, 15.8277)
nombres_paises <- c("Colombia", "Indonesia", "República Democrática del Congo")

# Definir la distancia vertical y horizontal para colocar el texto
distancia_vertical <- c(0, -0.5, -0.8)
distancia_horizontal <- c(0, 0.5, 0.5)

# Agregar los nombres de los países al mapa como etiquetas con ajuste vertical y horizontal
for (i in 1:length(nombres_paises)) {
  text(coordenadas_paises[i * 2] + distancia_horizontal[i], coordenadas_paises[i * 2 - 1] + distancia_vertical[i], nombres_paises[i], 
       col = "black", cex = 1.5, font = 2, pos = 1)
}

# Definir la distancia para colocar el texto
distancia <- 4

# Agregar un punto para señalar la ubicación de cada país
points(coordenadas_paises[2], coordenadas_paises[1], pch = 20, col = "#bd2f28", cex = 1.1)
points(coordenadas_paises[4], coordenadas_paises[3], pch = 20, col = "#bd2f28", cex = 1.1)
points(coordenadas_paises[6], coordenadas_paises[5], pch = 20, col = "#bd2f28", cex = 1.1)
```


## Temperatura Promedio y Precipitación anual paises ecogidos.

A continuación, se realiza la extracción de la temperatura promedio y precipitación anual de los países antes mencionados, estos países fueron, Colombia, Indonesia, Republica Democrática del Congo, Gabón, República Centroafricana y Guyana.


En relación con las temperaturas promedio en los países seleccionados, Colombia, Indonesia y la República Democrática del Congo presentan lugares donde las temperaturas superan los 25°C. En particular, Gabón, Guyana y la República Centroafricana registran temperaturas que alcanzan o superan los 27°C.

En cuanto a las precipitaciones (en mm), se observa que en Colombia, algunas zonas experimentan precipitaciones superiores a los 800 mm, especialmente en las regiones del Pacífico. Sin embargo, la mayor parte del país recibe precipitaciones inferiores a los 200 mm, aunque siguen siendo considerables. En la República Democrática del Congo, la mayoría del territorio registra precipitaciones superiores a los 160 mm, siendo solo unas pocas zonas las que reciben menos de 80 mm.

Gabón y Guyana presentan patrones similares en cuanto a precipitaciones. En ambos países, solo unas pocas zonas registran precipitaciones anuales por encima de los 260 mm, mientras que la mayor parte del territorio recibe menos de 120 mm de precipitación al año.

Por último, en la República Centroafricana, la mayoría del territorio experimenta precipitaciones anuales que oscilan entre los 120 mm y los 140 mm, con excepción de algunas áreas que reciben menos de 60 mm de precipitación al año.

Teniendo en encuentra estos datos, y analizándolos con los criterios de rango óptimos de temperatura media (22.5° y 28°) y precipitación mensual 125 y 290mm. Gran parte de zonas de estos paises son propicios y cumplen las condiciones para la producción de caña de azúcar.

```{r, echo=FALSE,warning=FALSE, message=FALSE}
library(raster)
library(dplyr)

# Obtener los límites administrativos para Gabón
adm_gabon <- raster::getData(name = 'GADM', country = 'GAB', level = 1)
# Obtener los límites administrativos para Guyana
adm_guyana <- raster::getData(name = 'GADM', country = 'GUY', level = 1)
# Obtener los límites administrativos para República Centroafricana
adm_centroafricana <- raster::getData(name = 'GADM', country = 'CAF', level = 1)
# Obtener los límites administrativos para Colombia
adm_colombia <- raster::getData(name = 'GADM', country = 'COL', level = 1)
# Obtener los límites administrativos para Indonesia
adm_indonesia <- raster::getData(name = 'GADM', country = 'IDN', level = 1)
# Obtener los límites administrativos para República Democrática del Congo
adm_congo <- raster::getData(name = 'GADM', country = 'COD', level = 1)
```

```{r, echo=FALSE}
# Función para obtener datos climáticos (temperatura media mensual)
get_climate_data <- function(country_adm, country_code) {
  # Obtener las coordenadas del país
  crd <- as.data.frame(coordinates(country_adm))
  # Obtener los datos climáticos para el país
  climate_data <- raster::getData(name = 'worldclim', var = 'tmean', res = 2.5, lon = crd[1, 1], lat = crd[1, 2])
  # Recortar y enmascarar los datos climáticos para el país
  climate_data <- raster::crop(climate_data, country_adm) %>% raster::mask(., country_adm)
  return(climate_data)
}
```

```{r, echo=FALSE,message=FALSE, warning=FALSE}
# Obtener datos climáticos para Gabón
tmean_gabon <- get_climate_data(adm_gabon, 'GAB')
# Obtener datos climáticos para Guyana
tmean_guyana <- get_climate_data(adm_guyana, 'GUY')
# Obtener datos climáticos para República Centroafricana
tmean_centroafricana <- get_climate_data(adm_centroafricana, 'CAF')
# Obtener datos climáticos para Colombia
tmean_colombia <- get_climate_data(adm_colombia, 'COL')
# Obtener datos climáticos para India
tmean_Indonesia<- get_climate_data(adm_indonesia, 'IDN')
# Obtener datos climáticos para Congo
tmean_Congo<- get_climate_data(adm_congo, 'COD')
```


```{r, echo=FALSE}
# Calcular temperatura media para cada país
mean_temp_gabon <- mean(tmean_gabon, na.rm = TRUE)
mean_temp_guyana <- mean(tmean_guyana, na.rm = TRUE)
mean_temp_centroafricana <- mean(tmean_centroafricana, na.rm = TRUE)
mean_temp_colombia <- mean(tmean_colombia, na.rm = TRUE)
mean_temp_Indonesia <- mean(tmean_Indonesia, na.rm = TRUE)
mean_temp_congo <- mean(tmean_Congo, na.rm = TRUE)
```

```{r, echo=FALSE}
# Función para obtener datos climáticos (precipitación mensual)
get_climate_data_precipita <- function(country_adm, country_code) {
  # Obtener las coordenadas del país
  crd <- as.data.frame(coordinates(country_adm))
  # Obtener los datos climáticos para el país
  climate_data <- raster::getData(name = 'worldclim', var = 'prec', res = 2.5, lon = crd[1, 1], lat = crd[1, 2])
  # Recortar y enmascarar los datos climáticos para el país
  climate_data <- raster::crop(climate_data, country_adm) %>% raster::mask(., country_adm)
  return(climate_data)
}
```

```{r, echo=FALSE, message=FALSE, warning=FALSE}
# Obtener datos climáticos para Colombia
prec_colombia <- get_climate_data_precipita(adm_colombia, 'COL')
# Obtener datos climáticos para Indonesia
prec_indonesia <- get_climate_data_precipita(adm_indonesia, 'IDN')
# Obtener datos climáticos para República Democrática del Congo
prec_congo <- get_climate_data_precipita(adm_congo, 'COD')
# Obtener datos climáticos para Gabón
prec_Gabon <- get_climate_data_precipita(adm_gabon, 'GAB')
# Obtener datos climáticos para guyana
prec_guyana <- get_climate_data_precipita(adm_guyana, 'GUY')
# Obtener datos climáticos para República 
prec_Centroafricana <- get_climate_data_precipita(adm_centroafricana, 'CAF')
```

```{r, echo=FALSE}
# Calcular precipitación media para cada país
mean_prec_colombia <- mean(prec_colombia, na.rm = TRUE)
mean_prec_indonesia <- mean(prec_indonesia, na.rm = TRUE)
mean_prec_congo <- mean(prec_congo, na.rm = TRUE)
mean_prec_gabon <- mean(prec_Gabon, na.rm = TRUE)
mean_prec_guyana <- mean(prec_guyana, na.rm = TRUE)
mean_prec_centroafricana <- mean(prec_Centroafricana, na.rm = TRUE)
blue_red <- colorRampPalette(c("#ffa372","#ff6c3e", "#ff0000","#bd0003","#7f0000" ))
blue_palette <- colorRampPalette(c("#d1e5f0","#92c5de", "#4393c3","#2166ac","#053061" ))
```

## Precipitación y Temperatura Colombia.

```{r, echo=FALSE,fig.width=15}
par(mfrow = c(1, 2))
plot(mean_prec_colombia, main = "Precipitación Media Anual - Colombia", col = blue_palette(20),cex.main = 1.5)
plot(mean_temp_colombia, main = "Temperatura Media Anual - Colombia", col = blue_red(20),cex.main = 1.5)
```

## Precipitación y Temperatura Indonesia.

```{r,echo=FALSE, warning=FALSE, message=FALSE,fig.width=15}
### Indonesia
par(mfrow = c(1, 2))
plot(mean_prec_indonesia, main = "Precipitación Media anual - Indonesia", col = blue_palette(20),cex.main = 1.5)
plot(mean_temp_Indonesia, main = "Temperatura Media - Indonesia", col = blue_red(20),cex.main = 1.5)
```

## Precipitación y Temperatura Democrática del Congo.

```{r,echo=FALSE, warning=FALSE, message=FALSE,fig.width=15}
### República Democrática del Congo
par(mfrow = c(1, 2))
plot(mean_prec_congo, main = "Precipitación anual - República Democrática del Congo", col = blue_palette(20),cex.main = 1.5)
plot(mean_temp_congo, main = "Temperatura Media - República Democrática del Congo", col = blue_red(20),cex.main = 1.5)
```

## Precipitación y Temperatura Gabón.

```{r,echo=FALSE, warning=FALSE, message=FALSE,fig.width=15}
### Gabón
par(mfrow = c(1, 2))
plot(mean_prec_gabon, main = "Precipitación Media anual - Gabón", col = blue_palette(20),cex.main = 1.5)
plot(mean_temp_gabon, main = "Temperatura Media - Gabón", col = blue_red(20),cex.main = 1.5)
```

## Precipitación y Temperatura Guyana.

```{r,echo=FALSE, warning=FALSE, message=FALSE,fig.width=15}
### Guyana
par(mfrow = c(1, 2))
plot(mean_prec_guyana, main = "Precipitación Media anual - Guyana", col = blue_palette(20),cex.main = 1.5)
plot(mean_temp_guyana, main = "Temperatura Media - Guyana", col = blue_red(20),cex.main = 1.5)
```

## Precipitación y Temperatura República Centroafricana.

```{r,echo=FALSE, warning=FALSE, message=FALSE,fig.width=15}
par(mfrow = c(1, 2))
### República Centroafricana.
plot(mean_prec_centroafricana, main = "Precipitación anual - República Centroafricana", col = blue_palette(20),cex.main = 1.5)
plot(mean_temp_centroafricana, main = "Temperatura Media - República Centroafricana", col = blue_red(20),cex.main = 1.5)
```

# 3. Municipios de Valle del cauca.

Se escogieron 3 municipios al azar, los cuales fueron: 

  -	San pedro.
  
  -	Tuluá.
  
  -	Florida.

## Temperatura de los 3 municipios por mes.

En cuanto a la temperatura, observamos que los municipios seleccionados muestran un comportamiento similar, sin embargo, en Tuluá la temperatura es ligeramente más alta que en San Pedro y Florida. En julio, la temperatura en Tuluá alcanza cerca de los 23.5°C, mientras que en San Pedro es de 22°C y en Florida de 21.7°C. En los tres municipios, se presenta un descenso de las temperaturas en los meses posteriores a julio.

```{r, echo=FALSE,message=FALSE}
directorio_terra <- "C:/Users/juanr/OneDrive - PUJ Cali/U Javeriana/Segundo Semestre/Anál. de Infor. Geogr. y Espa/Módulo N°1/Unidad N°2/Promedio_Temp"
directorio_precipi <- "C:/Users/juanr/OneDrive - PUJ Cali/U Javeriana/Segundo Semestre/Anál. de Infor. Geogr. y Espa/Módulo N°1/Unidad N°2/Precipitación"
archivos_tif_terra <- list.files(directorio_terra, pattern = "_\\d{2}\\.tif$", full.names = TRUE)
archivos_tif <- list.files(directorio_precipi, pattern = "_\\d{2}\\.tif$", full.names = TRUE)
temperaturas<-stack(archivos_tif_terra)
names(temperaturas)<-month.name
preci<-stack(archivos_tif_terra)


ubicacion <- data.frame(x = c(-76.22, -76.27, -76.24), y = c(3.99, 4.09, 3.32))
valores_temperatura <- as.data.frame(t(as.data.frame(extract(temperaturas, ubicacion, method = 'bilinear'))))
colnames(valores_temperatura) <- c('San Pedro', 'Tuluá', 'Florida')


# Convertir los nombres de las columnas en una variable del data frame
valores_temperatura$Month <- rownames(valores_temperatura)

valores_temperatura_long <- pivot_longer(valores_temperatura, 
                                         cols = c('San Pedro', 'Tuluá', 'Florida'), 
                                         names_to = "Location", 
                                         values_to = "Temperature")
valores_temperatura_long$Month <- factor(valores_temperatura_long$Month, levels = month.name)

# Definir el tema del gráfico
theme_set(theme_bw())

# Graficar los datos de temperatura por mes y ubicación como puntos y líneas
ggplot(valores_temperatura_long, aes(x = Month, y = Temperature, color = Location)) +
  geom_line(aes(group = Location)) +  # Agregamos geom_line() para trazar líneas
  geom_point(size = 2, shape = 21, fill = "white") +  # Agregamos geom_point() para mostrar puntos
  labs(title = "Variación de Temperatura por Mes",
       x = "Mes",
       y = "Temperatura °C",
       color = "Ubicación") +
  theme(axis.text.x = element_text(angle = 45, hjust = 1))
```


## Precipitacionesde los 3 municipios por mes.

En cuanto a las precipitaciones, la tendencia es similar en los tres municipios seleccionados durante todo el año, excepto en los meses de julio y agosto, donde las precipitaciones son un poco menores en el municipio de Florida. Se registran precipitaciones máximas de 250 mm y mínimas de 20 mm a 50 mm.

```{r, echo=FALSE, message=FALSE}
# Cargar datos de precipitaciones
directorio_precipi <- "C:/Users/juanr/OneDrive - PUJ Cali/U Javeriana/Segundo Semestre/Anál. de Infor. Geogr. y Espa/Módulo N°1/Unidad N°2/Precipitación"
archivos_tif <- list.files(directorio_precipi, pattern = "_\\d{2}\\.tif$", full.names = TRUE)
preci <- stack(archivos_tif)
names(preci) <- month.name

# Extraer datos de precipitaciones en ubicaciones específicas
ubicacion_preci <- data.frame(x = c(-76.22, -76.27, -76.24), y = c(3.99, 4.09, 3.32))
valores_precipitaciones <- as.data.frame(t(as.data.frame(extract(preci, ubicacion_preci, method = 'bilinear'))))
colnames(valores_precipitaciones) <- c('San Pedro', 'Tuluá', 'Florida')

# Convertir los nombres de las columnas en una variable del data frame
valores_precipitaciones$Month <- rownames(valores_precipitaciones)

# Corregir el nombre de la variable
valores_precipitaciones_long <- pivot_longer(valores_precipitaciones, 
                                             cols = c('San Pedro', 'Tuluá', 'Florida'), 
                                             names_to = "Location", 
                                             values_to = "Precipitation")

valores_precipitaciones_long$Month <- factor(valores_precipitaciones_long$Month, levels = month.name)

# Definir el tema del gráfico
theme_set(theme_bw())

# Graficar los datos de precipitaciones por mes y ubicación como puntos y líneas
ggplot(valores_precipitaciones_long, aes(x = Month, y = Precipitation, color = Location)) +
  geom_line(aes(group = Location)) +  # Agregamos geom_line() para trazar líneas
  geom_point(size = 2, shape = 21, fill = "white") +  # Agregamos geom_point() para mostrar puntos
  labs(title = "Variación de Precipitación por Mes",
       x = "Mes",
       y = "Precipitación (mm)",
       color = "Ubicación") +
  theme(axis.text.x = element_text(angle = 45, hjust = 1))

```


A continuación se presentan los mapas de los tres municipios tanto para la temperatura como para las precipitaciones. Se observa que diferentes áreas, dependiendo del municipio, presentan temperaturas más altas o más bajas, así como niveles de precipitación variables.

## Municipio de Tuluá.

```{r, echo=FALSE,warning=FALSE, message=FALSE}
# Obtener los límites administrativos para los municipios del Valle del Cauca
adm_colombia_municipios <- raster::getData(name = 'GADM', country = 'COL', level = 2)
Valle_del_cauca <- adm_colombia_municipios[adm_colombia_municipios$NAME_1%in% 'Valle del Cauca',]

Florida <- Valle_del_cauca[Valle_del_cauca$NAME_2%in%'Florida',]
Tuluá <- Valle_del_cauca[Valle_del_cauca$NAME_2%in%'Tuluá',]
San_Pedro <- Valle_del_cauca[Valle_del_cauca$NAME_2%in%'San Pedro',]

crd_Florida <- as.data.frame(coordinates(Florida))
crd_San_pedro <- as.data.frame(coordinates(San_Pedro))
crd_Tulua <- as.data.frame(coordinates(Tuluá))

## Temperatura
tmean_Florida <- raster::getData(name = 'worldclim',
                         var = 'tmean',
                         res = 0.5,
                         lon = crd_Florida[1,1],
                         lat = crd_Florida[1,2])

tmean_San_Pedro <- raster::getData(name = 'worldclim',
                         var = 'tmean',
                         res = 0.5,
                         lon = crd_San_pedro[1,1],
                         lat = crd_San_pedro[1,2])

tmean_Tuluá <- raster::getData(name = 'worldclim',
                         var = 'tmean',
                         res = 0.5,
                         lon = crd_Tulua[1,1],
                         lat = crd_Tulua[1,2])

tmean_VC_Tutlua <- raster::crop(tmean_Tuluá, Tuluá) %>%
  raster::mask(.,Tuluá)

tmean_VC_SP <- raster::crop(tmean_San_Pedro, San_Pedro) %>%
  raster::mask(.,San_Pedro)

tmean_VC_Florida <- raster::crop(tmean_Florida, Florida) %>%
  raster::mask(.,Florida)

blue_red <- colorRampPalette(c("#ffa372","#ff6c3e", "#ff0000","#bd0003","#7f0000" ))
blue_palette <- colorRampPalette(c("#d1e5f0","#92c5de", "#4393c3","#2166ac","#053061" ))



tmean_tutlua_promedio <- mean(tmean_VC_Tutlua)
tmean_florida_promedio <- mean(tmean_VC_Florida)
tmean_SP_promedio <- mean(tmean_VC_SP)

### Precipitación:

Pre_Florida <- raster::getData(name = 'worldclim',
                                 var = 'prec',
                                 res = 0.5,
                                 lon = crd_Florida[1,1],
                                 lat = crd_Florida[1,2])

Pre_San_Pedro <- raster::getData(name = 'worldclim',
                                   var = 'prec',
                                   res = 0.5,
                                   lon = crd_San_pedro[1,1],
                                   lat = crd_San_pedro[1,2])

Pre_Tuluá <- raster::getData(name = 'worldclim',
                               var = 'prec',
                               res = 0.5,
                               lon = crd_Tulua[1,1],
                               lat = crd_Tulua[1,2])



pre_VC_Tutlua <- raster::crop(Pre_Tuluá, Tuluá) %>%
  raster::mask(.,Tuluá)

pre_VC_SP <- raster::crop(Pre_San_Pedro, San_Pedro) %>%
  raster::mask(.,San_Pedro)

pre_VC_Florida <- raster::crop(Pre_Florida, Florida) %>%
  raster::mask(.,Florida)


Pre_tutlua_promedio <- mean(pre_VC_Tutlua)
Pre_SP_promedio <- mean(pre_VC_SP)
Pre_florida_promedio <- mean(pre_VC_Florida)
```


```{r,echo=FALSE, warning=FALSE, message=FALSE,fig.width=15}
par(mfrow = c(1, 2))
plot(Pre_tutlua_promedio, main = "Precipitación Media Anual - Tuluá", col = blue_palette(20))
plot(tmean_tutlua_promedio, main = "Temperatura Media Anual - Tuluá", col = blue_red(20))
```

## Municipio de San Pedro.
```{r,echo=FALSE, warning=FALSE, message=FALSE,fig.width=15}
par(mfrow = c(1, 2))
plot(Pre_SP_promedio, main = "Precipitación Media Anual - San Pedro", col = blue_palette(20))
plot(tmean_SP_promedio, main = "Temperatura Media Anual - San Pedro", col = blue_red(20))
```

## Municipio de Florida.
```{r,echo=FALSE, warning=FALSE, message=FALSE,fig.width=15}
par(mfrow = c(1, 2))
plot(Pre_florida_promedio, main = "Precipitación Media Anual - Florida", col = blue_palette(20))
plot(tmean_florida_promedio, main = "Temperatura Media Anual - Florida", col = blue_red(20))
```

# 4. Distancias Euclidianas 

A continuación, se hace el análisis geográfico empleando una métrica de similitud, en este caso la distancia euclidiana, para evaluar la similitud en las condiciones climáticas entre tres municipios ubicados en el Valle del Cauca: Tuluá, Florida y San Pedro. Estos municipios fueron seleccionados al azar. El objetivo es identificar patrones de similitud en las variables climáticas, específicamente en la temperatura y las precipitaciones, a nivel global. Por ende, se generan mapas de similitud que representan las áreas con características climáticas similares a los municipios seleccionados, permitiendo una visualización clara y detallada de las diferencias y similitudes climáticas entre estas áreas. 

## Distancias Euclidianas San Pedro.


```{r, echo=FALSE}
San_pedro <- data.frame(longitude  = c(-76.22),
                        latitude = c(3.99))

temp_san_pedro<-as.data.frame( extract(temperaturas,San_pedro))
prec_san_pedro<- as.data.frame( extract(preci,San_pedro))

## Distancia Euclidiana
San_Pedro_comp_temp=sqrt(sum((temperaturas-as.numeric(temp_san_pedro))^2))
San_Pedro_comp_prec=sqrt(sum((preci-as.numeric(prec_san_pedro))^2))

Sa_Pedro_comp_temp_filtro<-San_Pedro_comp_temp
Sa_Pedro_comp_temp_filtro[(Sa_Pedro_comp_temp_filtro >28)] <- NA
Sa_Pedro_comp_prec_filtro<-San_Pedro_comp_prec
Sa_Pedro_comp_prec_filtro[(Sa_Pedro_comp_prec_filtro >290)] <- NA

interse<-Sa_Pedro_comp_temp_filtro & Sa_Pedro_comp_prec_filtro
# Convertir el objeto interse a un objeto SpatialPolygonsDataFrame
interse_sp <- rasterToPolygons(interse, dissolve = TRUE)
# Crear un mapa interactivo con Leaflet
leaflet() %>%
  addProviderTiles("CartoDB.Positron") %>%  
  addPolygons(data = interse_sp, 
              fillColor = "blue", 
              fillOpacity = 0.5, 
              stroke = FALSE,
              popup = "País que cumple con temperatura y precipitación similares a San Pedro") %>%
  addControl(html = "<div id='map_title'>Paises que que cumplen con la temperatura y precipitaciones similares a San Pedro</div>", position = "topright")

```

## Distancias Euclidianas Florida.

```{r, echo=FALSE}
Florida <- data.frame(longitude  = c(-76.24),
                    latitude = c(3.32))

temp_Florida<-as.data.frame( extract(temperaturas,Florida))
prec_Florida<- as.data.frame( extract(preci,Florida))

## Distancia Euclidiana
Florida_comp_temp=sqrt(sum((temperaturas-as.numeric(temp_Florida))^2))
Florida_comp_prec=sqrt(sum((preci-as.numeric(prec_Florida))^2))

Florida_comp_temp_filtro<-Florida_comp_temp
Florida_comp_temp_filtro[(Florida_comp_temp_filtro >28)] <- NA
Florida_comp_prec_filtro<-Florida_comp_prec
Florida_comp_prec_filtro[(Florida_comp_temp_filtro >290)] <- NA

interse_Florida<-Florida_comp_temp_filtro & Florida_comp_prec_filtro
# Convertir el objeto interse a un objeto SpatialPolygonsDataFrame
interse_F <- rasterToPolygons(interse_Florida, dissolve = TRUE)
# Crear un mapa interactivo con Leaflet
leaflet() %>%
  addProviderTiles("CartoDB.Positron") %>%  
  addPolygons(data = interse_F, 
              fillColor = "pink", 
              fillOpacity = 0.5, 
              stroke = FALSE,
              popup = "País que cumple con temperatura y precipitación similares a Tuluá") %>%
  addControl(html = "<div id='map_title'>Paises que que cumplen con la temperatura y precipitaciones similares a Florida</div>", position = "topright")

```


## Distancias Euclidianas Tuluá.

```{r, echo=FALSE}

Tulua <- data.frame(longitude  = c(-76.27),
                        latitude = c(4.09))

temp_tulua<-as.data.frame( extract(temperaturas,Tulua))
prec_tulua<- as.data.frame( extract(preci,Tulua))

## Distancia Euclidiana
Tulua_comp_temp=sqrt(sum((temperaturas-as.numeric(temp_tulua))^2))
Tulua_comp_prec=sqrt(sum((preci-as.numeric(prec_tulua))^2))

Tulua_comp_temp_filtro<-Tulua_comp_temp
Tulua_comp_temp_filtro[(Tulua_comp_temp_filtro >28)] <- NA
Tulua_comp_prec_filtro<-Tulua_comp_prec
Tulua_comp_prec_filtro[(Tulua_comp_prec_filtro >290)] <- NA

interse_tulua<-Tulua_comp_temp_filtro & Tulua_comp_prec_filtro
# Convertir el objeto interse a un objeto SpatialPolygonsDataFrame
interse_sp_t <- rasterToPolygons(interse_tulua, dissolve = TRUE)
# Crear un mapa interactivo con Leaflet
leaflet() %>%
  addProviderTiles("CartoDB.Positron") %>%  
  addPolygons(data = interse_sp_t, 
              fillColor = "orange", 
              fillOpacity = 0.5, 
              stroke = FALSE,
              popup = "País que cumple con temperatura y precipitación similares a Tuluá") %>%
  addControl(html = "<div id='map_title'>Paises que que cumplen con la temperatura y precipitaciones similares a Tuluá</div>", position = "topright")

```

# 5. Conlusión.

En conclusión, al aplicar la métrica de similitud euclidiana, se observa que las condiciones climáticas del municipio San Pedro encuentran paralelos en países como Paraguay, Uruguay, la República Democrática del Congo, Uganda y algunas regiones de Perú, Sri Lanka y Malasia. Por otro lado, las condiciones climáticas del Municipio de Florida son replicadas por la mayoría de los países de Centroamérica y Sudamérica (a excepción de Argentina y Chile), así como partes de México. Además, la mayoría de los países de Oceanía y África presentan características climáticas similares al municipio Florida, al igual que el sur del continente asiático, incluyendo países como Vietnam, India, Laos y Tailandia, entre otros.

Por último, en cuanto a las condiciones climáticas del Municipio de Tuluá, se observa que algunas zonas de países como Paraguay, Perú, Venezuela, Cuba, Estados Unidos (especialmente el sureste de Texas y la costa oeste), Ghana, la República Democrática del Congo, pequeñas partes de Australia y el sur de Asia cumplen con características climáticas similares. Este análisis proporciona una visión detallada de las similitudes climáticas entre los municipios estudiados y diversas regiones del mundo, lo que contribuye a una mejor comprensión de la variabilidad climática a nivel global.

:::
