---
title: |
  <div style="text-align: center;"><strong>Análisis de Datos Geográficos y Espaciales</strong></div>
subtitle: |
  <div style="text-align: center;"><strong>Caso Encuesta origen - destino</strong></div>
author: |
  <div style="text-align: center;"><strong>Juan David Raigoso Espinosa</strong></div>
date: |
  <div style="text-align: center;"><strong>2024-04-14</strong></div>
output:
  html_document:
    theme: united
    toc: yes
    toc_float:
      collapsed: yes
---
::: text-justify


Este documento presenta un análisis detallado de los patrones de movilidad en la ciudad de Cali, Colombia, basado en una encuesta sobre los destinos y origen de las personas dentro de la ciudad. El objetivo principal es comprender mejor cómo se desplazan los residentes de Cali, destacando las comunas de origen más frecuentes y los medios de transporte utilizados para llegar a estos destinos.

# Cargue base de datos.

En primera medida se carga el shapefile de las comunas de Cali – Colombia, la cual esta compuesta por 4 variables Objectid, Gid, Comuna y Nombre.

## Base de datos comunas

```{r, echo=FALSE}
suppressWarnings({suppressMessages(library(sp))
  suppressMessages(library(raster))
  suppressMessages(library(sf))
  suppressMessages(library(tidyverse))
  suppressMessages(library(readxl))
  suppressMessages(library(gridExtra))
  suppressMessages(library(janitor))
  suppressMessages(library(tmap))
  suppressMessages(library(kableExtra))
  })
```

```{r, echo=FALSE}
comunas <- shapefile("C:/Users/juanr/OneDrive - PUJ Cali/U Javeriana/Segundo Semestre/Anál. de Infor. Geogr. y Espa/Módulo N°1/Unidad N°1/Casos/cali/Comunas.shp")
comunas@data
```

Visualizamos que el shapefile de comunas haya quedado correctamente cargado

```{r, echo=FALSE}
lbls<- as.character(comunas$comuna)
spl = list('sp.text', coordinates(comunas), lbls, cex=.6)
spl[[2]][7,]=spl[[2]][7,]+0.005

g1=spplot(comunas[,3], col.regions= heat.colors(20,.95,.4), sp.layout = spl, main = "Comunas de Cali")
g1

```

# Base de datos encuesta origen-destino.

Ahora, se carga la encuesta de Origen – Destino y observamos que variables contiene.

```{r, echo=FALSE, warning=FALSE,message=FALSE}
suppressWarnings({
  # Tu código que genera advertencias aquí
  Enucuesta_BD <- read_excel("C:/Users/juanr/Downloads/rigenDestino.xlsx")
  str(Enucuesta_BD)
})

```

## Preparación de los datos.

En este caso se observa que la encueta Origen – Destino, las variables **comuna_origen** y **comuna destino** son tipo carácter, por lo tanto, estás columnas se les va a dar tipo numéricas para que compaginen con los datos de la base de datos **comunas**.
También se hace un filtrado en la base de datos Origen-Destino y se eliminan los registros que son cero (0) o que dicen "Fuera de Cali". Al final nos quedamos con tres columnas: comuna_origen, comuna_destino, y tipo_de_vehiculo.

```{r, echo=FALSE}
Enucuesta_BD_2 <- Enucuesta_BD %>% clean_names()%>% dplyr::select(c("comuna_origen","comuna_destino", "tipo_de_vehiculo"))
```

```{r,echo=FALSE}
Enucuesta_BD_2<-Enucuesta_BD_2[Enucuesta_BD_2$comuna_origen!="Fuera de Cali" & Enucuesta_BD_2$comuna_destino!= "Fuera de Cali" & Enucuesta_BD_2$comuna_origen!= "0" & Enucuesta_BD_2$comuna_destino!= "0", ]
str(Enucuesta_BD_2)
```

```{r,echo=FALSE}
Enucuesta_BD_2$comuna_origen<-as.numeric(Enucuesta_BD_2$comuna_origen)
Enucuesta_BD_2$comuna_destino<-as.numeric(Enucuesta_BD_2$comuna_destino)
str(Enucuesta_BD_2)
```

# Viajes - Origen

El mapa siguiente presenta las comunas de Cali, junto con la cantidad de viajes realizados por personas desde cada una de estas comunas. Es importante destacar que esta cantidad de viajes es la suma total de los realizados en bicicleta, moto y carro. En otras palabras, el mapa muestra la cantidad de viajes efectuados desde el punto de partida (origen).

```{r, echo=FALSE,warning=FALSE, menssage=FALSE}
# Leer el archivo shapefile
comunas_1 <- st_read("C:/Users/juanr/OneDrive - PUJ Cali/U Javeriana/Segundo Semestre/Anál. de Infor. Geogr. y Espa/Módulo N°1/Unidad N°1/Casos/cali/Comunas.shp")

```


```{r, echo=FALSE}
library(DT)

viajes_todos_vehiculos <- Enucuesta_BD_2 %>%
  group_by(comuna_origen) %>%
  summarise(cantidad_viajes = n()) 

datatable(viajes_todos_vehiculos, 
          caption = "Cantidad de viajes desde cada comuna de origen",
          options = list(pageLength = 11))  # Define cuántas filas mostrar por página

```

```{r,echo=FALSE}
# Unir los datos de suma de vehículos a las comunas
comunas_origen <- left_join(comunas_1, viajes_todos_vehiculos, by = c("comuna" = "comuna_origen"))
```

```{r,echo=FALSE, fig.width=10, fig.height=8}
# Definir una paleta personalizada más clara
mi_paleta <- colorRampPalette(c("#f7feae","#b7e6a5","#7ccba2","#46aea0","#089099","#00718b","#045275"))(7)

# Cambiar color del mapa coroplético
tm_shape(comunas_origen) +
  tm_polygons("cantidad_viajes", style = "jenks", 
              palette = mi_paleta, title = "Cantidad de viajes") +
  
  # Invertir la leyenda
  tm_layout(legend.position = c("right", "bottom"), 
            title = "¿De dónde se desplazan la mayoría de personas?") +

  # Añadir etiquetas de las comunas en negrita y color negro
  tm_text("nombre", size = 0.6, col = "black", fontface = "bold")
```

## Viajes Origen Bicicleta.

El mapa a continuación muestra de donde salen la mayoría de los viajes hechos en bicicletas en por comuna, donde las comunas 2,17 y 19 son en las que en mayor medida se realizan estos viajes, donde se llegan a realizar entre 85 a 122 viajes, seguidamente de las comunas 5,10 y 18.

```{r,echo=FALSE, fig.width=10, fig.height=8}
# Calcular la suma de vehículos tipo 1 según la comuna de origen
sumas_comuna_origen <- Enucuesta_BD_2 %>%
  filter(tipo_de_vehiculo == 1) %>%
  group_by(comuna_origen) %>%
  summarise(total_vehiculos_tipo_1 = n())

# Unir los datos de suma de vehículos a las comunas
comunas_1 <- left_join(comunas_1, sumas_comuna_origen, by = c("comuna" = "comuna_origen"))


# Definir una paleta personalizada más clara
mi_paleta <- colorRampPalette(c("#ede5cf","#e0c2a2","#d39c83","#c1766f","#a65461","#813753","#541f3f"))(7)

# Cambiar color del mapa coroplético
mapa_1_Bicicletas<-tm_shape(comunas_1) +
  tm_polygons("total_vehiculos_tipo_1", style = "jenks",palette = mi_paleta, title = "Cantidad de viajes de bicicleta") +
  tm_layout(legend.position = c("right", "bottom"), 
            title = "¿De dónde se realizan la mayoría de los viajes hechos en bicicletas? ") +
  tm_text("nombre", size = 0.6, col = "black", fontface = "bold")
mapa_1_Bicicletas
```

## Viajes Origen Motos.

En relación con los viajes de origen en moto, vemos que las comunas 2 y 19 son en las que más realizan viajes en motos donde puede llegar a ocurrir entre 853 a 1063 viajes, seguidamente de las comunas 3 y 17.

```{r,echo=FALSE, fig.width=10, fig.height=8}
# Calcular la suma de vehículos tipo 1 según la comuna de origen
sumas_comuna_origen_moto <- Enucuesta_BD_2 %>%
  filter(tipo_de_vehiculo == 2) %>%
  group_by(comuna_origen) %>%
  summarise(total_vehiculos_tipo_2 = n())

# Unir los datos de suma de vehículos a las comunas
comunas_2 <- left_join(comunas_1, sumas_comuna_origen_moto, by = c("comuna" = "comuna_origen"))

#ede5cf,#e0c2a2,#d39c83,#c1766f,#a65461,#813753,#541f3f
# Definir una paleta personalizada más clara
mi_paleta <- colorRampPalette(c("#ede5cf","#e0c2a2","#d39c83","#c1766f","#a65461","#813753","#541f3f"))(7)

# Cambiar color del mapa coroplético
mapa_2_Motos<-tm_shape(comunas_2) +
  tm_polygons("total_vehiculos_tipo_2", style = "jenks", 
              palette = mi_paleta, title = "Cantidad de viajes en Moto") +
  
  # Invertir la leyenda
  tm_layout(legend.position = c("right", "bottom"), 
            title = "¿De dónde se realizan la mayoría de los viajes hechos en Moto? ") +

  # Añadir etiquetas de las comunas en negrita y color negro
  tm_text("nombre", size = 0.6, col = "black", fontface = "bold")
mapa_2_Motos
```

## Viajes Origen Carros.

Por último, en relación con los viajes de origen realizados en carros, vamos que las comunas 2 y 19 son las que mayores viajes realizan desde estas comunas, donde se llegan a tener entre 679 a 923 viajes. Seguidamente de las comunas 3 y 17 donde se llegan a realizar entre 443 a 679 viajes.

```{r,echo=FALSE, fig.width=10, fig.height=8}
# Calcular la suma de vehículos tipo 1 según la comuna de origen
sumas_comuna_origen_carros <- Enucuesta_BD_2 %>%
  filter(tipo_de_vehiculo == 3) %>%
  group_by(comuna_origen) %>%
  summarise(total_vehiculos_tipo_3 = n())

# Unir los datos de suma de vehículos a las comunas
comunas_3 <- left_join(comunas_1, sumas_comuna_origen_carros, by = c("comuna" = "comuna_origen"))

# Definir una paleta personalizada más clara
mi_paleta <- colorRampPalette(c("#ede5cf","#e0c2a2","#d39c83","#c1766f","#a65461","#813753","#541f3f"))(7)

# Cambiar color del mapa coroplético
mapa_3_Carros<-tm_shape(comunas_3) +
  tm_polygons("total_vehiculos_tipo_3", style = "jenks", 
              palette = mi_paleta, title = "Cantidad de viajes en Carro") +
  
  # Invertir la leyenda
  tm_layout(legend.position = c("right", "bottom"), 
            title = "¿De dónde se realizan la mayoría de los viajes hechos en Carro? ") +

  # Añadir etiquetas de las comunas en negrita y color negro
  tm_text("nombre", size = 0.6, col = "black", fontface = "bold")
mapa_3_Carros
```

En resumen, como se visualiza en los tres mapas, las comunas 2,3,10,17 y 19 son las que presentan mayores viajes hechos por bicicletas, motos y carros. Las comunas en las que se presentan menores viajes de salida son la 5, 7 y 12.


# Viajes - Destinos.

```{r, echo=FALSE}
library(DT)

viajes_todos_vehiculos_destino <- Enucuesta_BD_2 %>%
  group_by(comuna_destino) %>%
  summarise(cantidad_viajes = n()) 

datatable(viajes_todos_vehiculos_destino, 
          caption = "Cantidad de viajes desde cada comuna de Destino",
          options = list(pageLength = 11))  # Define cuántas filas mostrar por página
comunas_destino <- left_join(comunas_1, viajes_todos_vehiculos_destino, by = c("comuna" = "comuna_destino"))
```


En relación con los viajes realizados hacia algún destino dentro de las comunas de Cali, se encuentra que la comuna 2 es a donde llegan la mayoría de las personas que viajan en Bicicletas, motos o carros, a esta comuna se realizan de 2,887 a 3,773 viajes. Por otro lado, las comunas 3 y 19 son el segundo destino de los ciclistas, motocicletas o personas que viajan en carro, pueden llegar a tener un frecuenta de viajes de 1,616 a 2,887.

```{r,echo=FALSE, fig.width=10, fig.height=8}
# Definir una paleta personalizada más clara
mi_paleta <- colorRampPalette(c("#fcde9c","#faa476","#f0746e","#e34f6f","#dc3977","#b9257a","#7c1d6f"))(7)

# Cambiar color del mapa coroplético
tm_shape(comunas_destino) +
  tm_polygons("cantidad_viajes", style = "jenks", 
              palette = mi_paleta, title = "Cantidad de viajes") +
  
  # Invertir la leyenda
  tm_layout(legend.position = c("right", "bottom"), 
            title = "¿A dónde llegan la mayoría de personas?") +

  # Añadir etiquetas de las comunas en negrita y color negro
  tm_text("nombre", size = 0.6, col = "black", fontface = "bold")
```

## Viajes Origen Bicicletas.

Visualizando el origen de los viajes de las personas que van en bicicleta, las comunas 2 y 3 es a donde llegan la mayoría de los ciclistas, en etas comunas se presentan una cantidad de viajes de 131 a 194, la comuna 19 es otra comuna a la que llegan gran parte de los ciclistas, pues se presentan entre 95 a 131 viajes.

```{r,echo=FALSE, fig.width=10, fig.height=8}
# Calcular la suma de vehículos tipo 1 según la comuna de origen
sumas_comuna_destino <- Enucuesta_BD_2 %>%
  filter(tipo_de_vehiculo == 1) %>%
  group_by(comuna_destino) %>%
  summarise(total_vehiculos_tipo = n())

# Unir los datos de suma de vehículos a las comunas
comunas_1_Destino <- left_join(comunas_1, sumas_comuna_destino, by = c("comuna" = "comuna_destino"))


# Definir una paleta personalizada más clara
mi_paleta <- colorRampPalette(c("#ffffb2","#fed976","#feb24c","#fd8d3c","#fc4e2a","#e31a1c","#b10026"))(7)

# Cambiar color del mapa coroplético
mapa_Bicicletas_destino<-tm_shape(comunas_1_Destino) +
  tm_polygons("total_vehiculos_tipo", style = "jenks", 
              palette = mi_paleta, title = "Cantidad de viajes de bicicleta") +
  
  # Invertir la leyenda
  tm_layout(legend.position = c("right", "bottom"), 
            title = "¿A dónde llegan la mayoría de personas que viajan en bicicletas? ") +

  # Añadir etiquetas de las comunas en negrita y color negro
  tm_text("nombre", size = 0.6, col = "black", fontface = "bold")
mapa_Bicicletas_destino
```

## Viajes Origen Motos.

Por el lado del destino de los viajes realizados en motos, las comunas 2, 3 y 19 son a las que mayor cantidad de personas que viajan en motos llegan, ya que presentan una frecuencia de 776 a 1,734 viajes.

```{r,echo=FALSE, fig.width=10, fig.height=8}
# Calcular la suma de vehículos tipo 1 según la comuna de origen
sumas_comuna_destino_Motos <- Enucuesta_BD_2 %>%
  filter(tipo_de_vehiculo == 2) %>%
  group_by(comuna_destino) %>%
  summarise(total_vehiculos_tipo = n())

# Unir los datos de suma de vehículos a las comunas
comunas_1_Destino_motos <- left_join(comunas_1, sumas_comuna_destino_Motos, by = c("comuna" = "comuna_destino"))


# Definir una paleta personalizada más clara
mi_paleta <- colorRampPalette(c("#ffffb2","#fed976","#feb24c","#fd8d3c","#fc4e2a","#e31a1c","#b10026"))(7)

# Cambiar color del mapa coroplético
mapa_Motos_destino<-tm_shape(comunas_1_Destino_motos) +
  tm_polygons("total_vehiculos_tipo", style = "jenks", 
              palette = mi_paleta, title = "Cantidad de viajes en moto") +
  
  # Invertir la leyenda
  tm_layout(legend.position = c("right", "bottom"), 
            title = "¿A dónde llegan la mayoría de personas que viajan en Moto? ") +

  # Añadir etiquetas de las comunas en negrita y color negro
  tm_text("nombre", size = 0.6, col = "black", fontface = "bold")
mapa_Motos_destino
```

## Viajes Origen Carros.

Por el lado de los destinos de las personas que viajan en carro, las comunas 2,3 19 son las que mayor frecuencia presentan en viajes, ya que llegan entre 650 a 1, 518 carros a estas.

```{r,echo=FALSE, fig.width=10, fig.height=8}
# Calcular la suma de vehículos tipo 1 según la comuna de origen
sumas_comuna_destino_Carro <- Enucuesta_BD_2 %>%
  filter(tipo_de_vehiculo == 3) %>%
  group_by(comuna_destino) %>%
  summarise(total_vehiculos_tipo = n())

# Unir los datos de suma de vehículos a las comunas
comunas_1_Destino_carro <- left_join(comunas_1, sumas_comuna_destino_Carro, by = c("comuna" = "comuna_destino"))


# Definir una paleta personalizada más clara
mi_paleta <- colorRampPalette(c("#ffffb2","#fed976","#feb24c","#fd8d3c","#fc4e2a","#e31a1c","#b10026"))(7)

# Cambiar color del mapa coroplético
mapa_3_Carros_destino<-tm_shape(comunas_1_Destino_carro) +
  tm_polygons("total_vehiculos_tipo", style = "jenks", 
              palette = mi_paleta, title = "Cantidad de viajes en Carro") +
  
  # Invertir la leyenda
  tm_layout(legend.position = c("right", "bottom"), 
            title = "¿A dónde llegan la mayoría de personas que viajan en Carro?") +

  # Añadir etiquetas de las comunas en negrita y color negro
  tm_text("nombre", size = 0.6, col = "black", fontface = "bold")
mapa_3_Carros_destino
```


Por último, vemos en los siguientes mapas la compilación de los anteriores mapas mostrados. Se detalla por el lado de los viajes en bicicletas, de las comunas 2,17 y 19 son las de donde se originan la mayoría de los viajes en este tipo de transporte. Así mismo, a las comunas 2,3 y 19 es a donde llega la mayoría de los ciclistas.

Las comunas con menos incidencia en viajes en bicicletas son las comunas 12, 15, 20 y 21.

Por el lado de los lugares donde el punto de partida lo realizan los viajes hechos en motos, se encuentra que las comunas 2,3,17 y 19 es donde salen la mayoría de las personas que se desplazan en este medio, y llegan a las comunas 2,3,4,9,19 y 22.

Por último, en las comunas 2, 3,17, 19 son donde se realizan la mayoría de los viajes hechos en carro y llegan a las comunas 2,3,4, 17, 19 y 22.


```{r,echo=FALSE, fig.width=15, fig.height=15}
library(tmap)
tmap_arrange(mapa_1_Bicicletas, mapa_Bicicletas_destino,
             mapa_2_Motos, mapa_Motos_destino,
             mapa_3_Carros, mapa_3_Carros_destino,nrow = 3
)
```

En resumen, los análisis de los mapas muestran patrones claros en cuanto a los desplazamientos en bicicleta, moto y carro en la ciudad. Las comunas 2, 3, 17 y 19 emergen como puntos importantes de origen y destino para los viajes en todos los medios de transporte. Además, se observa que las comunas 2, 3 y 19 son destinos comunes para los viajes en bicicleta y moto, mientras que las comunas 2, 3, 4, 9, 17, 19 y 22 son destinos frecuentes para los viajes en carro. Por otro lado, las comunas 12, 15, 20 y 21 muestran una menor incidencia de viajes en bicicleta. Estos hallazgos pueden ser útiles para informar decisiones de planificación urbana y mejorar la infraestructura de transporte en la ciudad, priorizando las áreas con mayor demanda de movilidad.

:::